【裁判字號】    97,訴,775
【裁判日期】    970804
【裁判案由】    塗銷所有權移轉登記
【裁判全文】
臺灣板橋地方法院民事判決               97年度訴字第775號
原      告  台新國際商業銀行股份有限公司
法定代理人  蔡孟峰
訴訟代理人  丁○○
            乙○○
被      告  丙○○
            甲○○
上列當事人間請求塗銷所有權移轉登記事件，經本院於民國97年
7月21日言詞辯論終結，判決如下：
    主  文
被告丙○○、甲○○間就如附表所示之不動產於民國九十三年三
月三日所為贈與行為及同年三月十一日所有權移轉行為，均應予
撤銷。
被告甲○○就如附表所示之不動產於民國九十三年三月十一日在
台北縣板橋地政事務所，以夫妻贈與為原因所為之所有權移轉登
記，應予塗銷。
原告其餘之訴駁回。
訴訟費用由被告負擔。
    事實及理由
甲、程序方面：本件被告丙○○未於言詞辯論期日到場，核無民
    事訴訟法第386 條各款所列情形，此部分爰依原告聲請，由
    其一造辯論而為判決。
乙、實體方面：
一、原告起訴主張：被告二人為夫妻，而被告丙○○於民國89年
    11月間與原告訂有信用卡使用契約，至96年12月11日止，帳
    款尚餘新台幣（下同）781,766 元尚未給付，迭經原告催索
    ，被告丙○○均不為處理。原告於97年4 月3 日經調取被告
    丙○○之不動產資料時，始發現被告丙○○原所有如附表所
    示坐落於台北縣板橋市○○段第0000-0000 地號土地（所有
    權應有部分5 分之1） 及其上同段第00000-000 建號建物（
    門牌：台北縣臺北縣板橋市○○○街124 巷20弄3 之3 號）
    之不動產（以下簡稱系爭不動產），於93年3 月11日以贈與
    為原因，移轉所有權登記予被告甲○○，該無償贈與行為係
    發生在被告丙○○消費借款以後，被告丙○○積極減少其所
    有財產之行為已害及原告之債權；即便被告能夠證明其係有
    對價支付之有償買賣行為，惟被告二人既為夫妻，則基於雙
    方共同生活之事實，被告甲○○對於被告丙○○所負之債務
    未予清償應知之甚詳。被告丙○○為系爭不動產之移轉行為
    時，既已侵害原告之債權，原告爰依民法第244 條之規定，
    訴請鈞院撤銷被告間所為贈與之債權行為及所有權移轉之物
    權行為，並塗銷該所有權移轉之登記等語。並聲明：求為判
    決被告間就如系爭不動產所為贈與之債權行為及所有權移轉
    之物權行為均應予撤銷並塗銷該所有權移轉之登記。
二、被告方面：
（一）被告丙○○未於言詞辯論期日到場，亦未提出準備書狀作
      何聲明或陳述。
（二）被告甲○○則以：
   1、系爭不動產原係因被告丙○○參加勞工貸款並獲中籤，方
      登記於被告丙○○名下，實際上系爭不動產之貸款均為被
      告甲○○及子女所繳納，故應為被告甲○○等人所有。嗣
      因被告丙○○生活不正常，在外花費甚鉅，經常向被告甲
      ○○索取金錢，索討不成即藉故鬧事，被告甲○○及子女
      深感不安，為求生活有保障，避免被告丙○○日後出售系
      爭不動產致被告甲○○及子女無處棲身，被告甲○○遂於
      93年3 月間先要求被告丙○○將系爭不動產辦理贈與為被
      告甲○○所有，嗣被告丙○○更在同年7 月間偕同被告甲
      ○○至鈞院登記處辦理夫妻分別財產制之約定，約明系爭
      不動產為被告甲○○所有。又被告甲○○並不知情被告丙
      ○○在外負債或申辦、使用信用卡之情形，當無庸對於被
      告丙○○所欠債務負清償責任云云等語，資為抗辯。並為
      答辯聲明：原告之訴駁回。
三、經查：
（一）本件被告丙○○、甲○○為夫妻，原採用法定財產制，而
      系爭不動產係在85年4 月26日即登記為被告丙○○單獨所
      有，嗣丙○○在93年3 月10日，以夫妻贈與為登記原因（
      贈與原因發生日期：93年3 月3 日），向台北縣板橋地政
      事務所申請辦理移轉登記予被告甲○○（收件字號：93年
      板登字第136380號），其後被告二人又於93年7 月26日至
      本院登記處辦理夫妻分別財產制之登記，約定上開不動產
      為被告甲○○所有，並經本院登記處以93年7 月27日板院
      通登字第93財登196 號受理登記完畢等情，有被告二人之
      戶籍謄本、被告丙○○之身分證影本、附表所示之不動產
      之登記謄本及異動索引、本院93年7 月27日93板院通登字
      第26 854號公告（含所附被告二人財產清冊及本院93 年7
      月27日板院通登字第93財登196 號公告）等存卷可稽（本
      院卷第6 至12頁、36至54、201 頁），並有台北縣板橋地
      政事務所檢送被告間關於系爭不動產之所有權移轉登記申
      請書、契約書、丙○○原所有權狀等在卷可按（本院卷第
      36至49頁），復據本院依職權調閱93年度財登字第196 號
      登記事件卷宗核對無誤；又依被告丙○○財產資料所示，
      其現除96年間領得之薪資十餘萬元外，別無其他財產，此
      亦有本院稅務電子閘門財產所得調件明細表在卷可佐（本
      院卷第19頁）。茲上開情節已為被告甲○○所不爭執，而
      被告丙○○經合法通知，無正當理由未於言詞辯論期日到
      場，亦未提出準備書狀作何聲明或陳述，參酌民事訴訟法
      第280 條第3 項、第1 項等規定，應堪認原告主張之上開
      情節係屬真正。
（二）再者，原告主張被告丙○○係於89年11月9 日向原告申辦
      信用卡並簽訂契約使用，並自90年1 月28日起即使用部分
      或最低額度之繳款，迄至93年2 月22日為止，已累積積欠
      原告393,949 元消費款，且迄至本件起訴之際被告丙○○
      負債金額更達781,766 元等情，固經被告甲○○答稱不知
      （本院卷第29、193 頁），惟查原告就上開情節，已經提
      出信用卡申請書、本院97年度促字第3014號支付命令及確
      定證明書、信用卡帳單、帳務查詢等件為證（本院卷第5
      、57至58、128 至187 頁），本院綜合審酌被告甲○○既
      自承前述係用卡申請書所載手寫資料，如被告吳貴登之工
      作場所、住址、電話等資料係屬真正（本院卷第193 頁）
      ，與被告丙○○於歷年來收到信用卡帳單後，至93年6 、
      7 月之前均會至少依當期最低繳款金額繳納欠款（其最後
      繳款資料，參本院卷第179 頁信用卡帳單），以及被告丙
      ○○收受本院前述支付命令後並未異議等情，應認原告此
      部分主張情形當亦屬真正。
（三）本件原告主張伊係在97年4 月3 日經調閱被告丙○○之財
      產資料始知悉前揭不動產所有權移轉之情事，乃被告對此
      並未爭執，且本院參酌原告請領卷附前述土地登記謄本、
      異動索引等資料之時間均在97年4 月3 日無誤，核與原告
      陳述情節尚屬相符，是以原告提起本件撤銷訴訟，應未違
      背民法第245 條之規定，併此說明。
四、本件原告主張被告間就如系爭不動產係以贈與為所有權移轉
    之依據，係屬無償行為且有害於原告之債權，請求依民法第
    244 條第1 項、第4 項之規定請求撤銷並為回復登記等語，
    業為被告甲○○所否認，並辯稱前揭不動產本即為伊所有，
    與同案被告丙○○無關云云。是本件應該審究之重點即為：
    （一）被告間就上開不動產之移轉原因係因被告丙○○無償
    贈與予被告甲○○，或因上開不動產本即為被告甲○○所有
    ？（二）倘被告間係屬無償贈與系爭不動產，原告得否引民
    法第244 條第1 項、第4 項等規定撤銷被告間之前述法律行
    為並為回復登記？
五、茲就前揭爭點，分別論述如後：
（一）被告間就附表所示不動產之移轉原因，係因夫妻間之無償
      贈與，並非上開不動產原即為被告甲○○所有。
   1、按「夫妻未以契約訂立夫妻財產制者，除民法另有規定外
      ，以法定財產制即聯合財產制為其夫妻財產制。又聯合財
      產制中，夫或妻於結婚時所有之財產，及婚姻關係存續中
      取得之財產，為夫或妻之原有財產，各保有其所有權。此
      為74 年6月3 日修正後之民法第1005條、第1017條第1 項
      分別所明定。是修正後之民法第1017條關於不動產所有權
      之歸屬，縱由夫出資而登記為妻之名義，仍應以登記為準
      ，其登記有絕對之效力，在登記被塗銷前不能否認登記之
      公信力，如此夫妻財產制所有權之歸屬與物權變動之公示
      原則始得一致。」（最高法院93年度台上字第2652號判決
      意旨參照）。乃本件被告黃貴燈、甲○○二人於93年3 月
      11日辦妥系爭不動產所有權移轉登記之前，其等既未以契
      約訂立夫妻財產制，自應以法定財產制即聯合財產制為其
      夫妻財產制，而上開不動產既自購入後即登記為被告丙○
      ○所有，其登記當即有絕對之效力，茲被告丙○○既以「
      夫妻贈與」為由申請移轉登記予被告甲○○，經地政機關
      審查後於同年月11日移轉登記完畢等節業如前述（以上有
      土地、建築改良物贈與所有權移轉契約書、係爭土地、建
      物登記謄本在卷足參，本院卷第7 至10、39至45頁），可
      見原告主張：被告間係無償移轉系爭不動產之所有權各語
      ，應可採信。
   2、被告甲○○雖抗辯：購置前述不動產之相關款項，均由伊
      及子女黃素鈴、黃炫銘所給付，被告丙○○並未支出分文
      ，伊自始為系爭不動產之實質所有權人等語，並聲請訊問
      證人黃素鈴、黃炫銘等人。然查，被告二人既為夫妻，自
      難僅以購置系爭不動產之貸款本息係由何人支出乙節，作
      為判斷系爭不動產係屬何人出資購買之依據。況且證人黃
      炫銘已經到場證稱「我父親（按即被告丙○○）有無出錢
      買房子，我不清楚」乙節（本院卷第195 頁），可見僅憑
      前揭證人所言，亦難證明被告甲○○所言情節真正。更何
      況細繹由被告丙○○所開設之土地銀行000000000000號用
      以繳納前開不動產貸款之帳戶存摺往來資料所示（證物外
      附），自89年12月間起，至94年7 月間止，上開帳戶內除
      部分係由證人黃素鈴以「匯款入戶」、「轉帳」等名義存
      入款項外，其餘多係註記「現金存入」等字樣，此有上開
      帳戶存摺2 本可資佐證。茲被告甲○○已未能切實證明前
      述現金存款均為伊所親為或委託他人所致，乃證人黃素鈴
      縱有匯款或轉帳舉止，惟其資金來源甚或匯款原因本有多
      端，亦未必即係基於自己出資參與購置物業之意思，是徒
      憑上開卷證，亦難認定被告甲○○此部分抗辯實在。何況
      證人黃素鈴更於本院訊問時，坦承「抽到我們時，我們也
      沒有錢」乙語（本院卷第194 頁），且以證人黃炫銘為65
      年出生，彼於85年間被告丙○○初始登記為本件不動產所
      有權人時僅不過20歲（此經本院當庭核對其身份證件查對
      無訛，本院卷第193 頁），而伊復自承當時僅有一些存款
      幾萬元（本院卷第195 頁），衡情彼於被告等人購得系爭
      不動產之際應亦無何資財方是，遑論被告甲○○更稱其為
      購置系爭不動產而向親戚所借款項多過自身支出之金錢（
      本院卷第196 至197 頁），雖其言是否無訛仍值商榷，然
      由此亦可見被告甲○○之資財能力亦屬窘困，實無法長期
      獨力、或與證人黃素鈴、黃炫銘等人支出系爭不動產之自
      備款、貸款甚明；然以被告丙○○業在85年間即服務於台
      北客運公司，此為兩造所不爭，而被告丙○○於89年間之
      月實領薪資已幾達3 萬6 千元之數，此有其員工服務證及
      台北客運員工薪資明細表影本存卷可稽（本院卷第201 頁
      ），則比諸常情，被告丙○○於93年3 月10日前既身為附
      表所示不動產之登記所有權人，並自購入後即與妻、子女
      同樣設籍居住此處，所得又非在少，甚至證人黃素鈴、黃
      炫銘亦證實被告丙○○係在購入前述不動產後「過了幾年
      ，父親交了壞朋友，不回家」、「後來幾年，父親常常沒
      有回來，他回來向母親拿錢，拿不到錢就鬧」（本院卷第
      194 至195 頁），可見被告丙○○縱有被告甲○○及上開
      證人所述不顧家庭之舉止，亦係在購入本件不動產後經過
      數年方始發生，在此之前，被告丙○○既與被告甲○○或
      其他家人尚未交惡，彼自無可能對於應行繳納之自備款、
      貸款全然拒付，而任令配偶及子女擔負此等重責任，參以
      被告甲○○復坦承伊於要求被告丙○○將附表所示之不動
      產移轉過戶之際，曾應被告丙○○之要求而給予十數萬元
      等情（本院卷第196 至197 頁），倘若被告丙○○於價購
      本件不動產之前後從未支出分文，則被告甲○○豈會同意
      彼之需索？是綜上，被告甲○○辯稱被告丙○○從未支付
      系爭不動產任何貸款云云，要與經驗法則有悖，難以採信
      。此外，證人黃素鈴、黃炫銘既為被告等人之子女，所言
      已難期待必屬真正，再考之其二人對於被告甲○○要求被
      告丙○○辦理上開贈與附表所示不動產之行為前有無約定
      條件之說詞與被告甲○○迴然有異，甚至就伊二人有無介
      入被告間就前開不動產之過戶條件之商談過程，渠二人說
      法更有不同，可見證人黃素鈴、黃炫銘所稱系爭不動產係
      被告甲○○所購買之陳述，無非事後附和被告甲○○之言
      詞，要難信屬真正。換言之，被告甲○○既未能對於系爭
      不動產之自備款、貸款均由伊及子女所支付之資金來源、
      支付過程等節具體說明並善盡舉證責任，則其辯稱：伊為
      系爭不動產之實質所有權人云云，即屬無可採取。
   3、末以我國不動產物權以登記為其公示方法，系爭不動產原
      既登記為被告丙○○所有，自應認被告丙○○本為系爭不
      動產之所有權人，即應依公示原則來維護交易秩序及保障
      社會大眾權利。嗣被告丙○○既以夫妻贈與為原因而移轉
      登記為被告甲○○所有，被告甲○○復無法證明其對於前
      述不動產原有所有權之事實已詳如前述，因此原告主張被
      告甲○○乃無償取得系爭不動產之移轉登記，自屬有據。
（二）被告丙○○無償移轉系爭不動產予被告甲○○，已害及原
      告對於被告丙○○之債權。
   1、按債務人所為之無償行為，有害及債權者，債權人得聲請
      法院撤銷之。債權人依第1 項或第2 項之規定聲請法院撤
      銷時，得並聲請命受益人或轉得人回復原狀。但轉得人於
      轉得時不知有撤銷原因者，不在此限。民法第244 條第1
      項、第4 項分別定有明文。職是，債權人之撤銷權，僅須
      債務人所為之無償行為，有害及其債權之客觀事實，債權
      人即得行使，不以債務人具有惡意或無償行為之受益人知
      悉有害債權為必要。
   2、查被告丙○○將系爭不動產無償贈與配偶即被告甲○○後
      ，其名下已無任何不動產，此有本院依職權調取之被告丙
      ○○財產所得調件明細表前已述及，足徵被告丙○○除系
      爭不動產外，確無其他財產足供清償其對於原告所負債務
      ，是被告間就系爭不動產所為前揭無償贈與之債權行為及
      所有權移轉登記之物權行為，既足以導致被告丙○○之積
      極財產顯然減少，自有使原告之債權有無法滿足之情，而
      嚴重損害原告之債權，無論被告甲○○是否知情被告丙○
      ○之對外負債狀況，當均不影響原告此等撤銷權之行使權
      能。則原告依民法第244 條第1 項、第4 項規定，請求撤
      銷被告間就系爭不動產於93年3 月3 日所為無償贈與之債
      權行為及同年月11日所有權移轉之物權行為，並請求被告
      甲○○就系爭不動產於同年3 月11日經台北縣板橋地政事
      務所所為之所有權移轉登記應予塗銷，為有理由，應予准
      許。
六、綜上所述，原告主張：被告丙○○無償移轉系爭不動產予被
    告甲○○，已害及伊對於被告丙○○之債權，為可採。被告
    甲○○抗辯：伊自始即為系爭不動產之實質所有權人乙節為
    不可採。從而，原告本於民法第244 條第1 項、第4 項規定
    ，請求撤銷被告間就附表所示不動產於93年3 月3 日所為無
    償贈與之債權行為及同年3 月11日所有權移轉登記之物權行
    為，及請求被告甲○○塗銷所有權移轉登記，為有理由，應
    予准許。又債權人依照民法第244 條規定請求塗銷不動產移
    轉登記，僅須以登記名義人為被告（最高法院88年度台上字
    第259 號判決意旨可資參照），被告丙○○現既非系爭不動
    產之登記名義人，原告一併請求被告丙○○塗銷前開所有權
    移轉登記，尚屬無據，此部分應予駁回。
七、本件事證已臻明確，兩造其餘陳述及攻擊防禦方法及所為之
    舉證，經審酌後核與判決結果不生影響，爰不再一一論述，
    附此敘明。
八、據上論結，本件原告之訴為一部有理由，一部無理由，依民
    事訴訟法第385 條第1 項前段、第79條、第85條第1 項前段
    ，判決如主文。
中    華    民    國    97    年    8     月    4     日
                  民事第二庭法  官  蕭胤瑮
正本係照原本作成。
如不服本判決，應於收受送達後20日內向本院提出上訴狀。
中    華    民    國    97    年    8     月    4     日
                            書記官  曹復
附表：
      ┌──────────┬─────────────┐
      │  土          地    │     建            號     │
      ├──────────┼─────────────┤
      │台北縣板橋市○○段第│台北縣板橋市○○段第01851 │
      │0000-000地號、所有權│建號，即門牌號碼台北縣板橋│
      │應有部分5 分之1     │市○○○街124 巷20弄3 之3 │
      │                    │號                        │
      └──────────┴─────────────┘

司法院資訊處製作；財團法人民間司法改革基金會備份。
